臺灣雲林地方法院刑事判決
109年度金訴字第71號
公  訴  人  臺灣雲林地方檢察署檢察官
被      告  呂玉良


指定辯護人  本院公設辯護人郭雅琳  
上列被告因違反洗錢防制法案件，經檢察官提起公訴（109年度
偵字第2012號、109年度偵緝字第148號），因被告於本院審理時
為有罪之陳述，經告知簡式審判程序意旨，並聽取公訴人、被告
及辯護人之意見後，本院合議庭裁定由受命法官獨任行簡式審判
程序，判決如下：
    主      文
丙○○幫助犯洗錢防制法第十四條第一項之一般洗錢罪，處有期徒
刑貳月，併科罰金新臺幣伍仟元，罰金如易服勞役，以新臺幣壹
仟元折算壹日。緩刑貳年，緩刑期間付保護管束，並應於本判決
確定之日起壹年內，參加法治教育課程貳場次。
    事實及理由
一、犯罪事實：
  ㈠丙○○依其智識程度與社會生活經驗，可知悉金融帳戶為個人
    信用之重要表徵，而國內社會上層出不窮之詐欺犯罪集團為
    掩飾不法行徑，經常利用他人之金融帳戶掩人耳目，已預見
    其將自己之金融帳戶之金融卡及密碼提供予不詳之人使用，
    極有可能遭詐欺犯罪者利用作為人頭帳戶，便利詐欺犯罪者
    用以向他人詐騙款項，因而幫助詐欺犯罪者從事財產犯罪，
    且受詐騙之被害人匯入之款項遭提領後，即產生遮斷資金流
    動軌跡而逃避國家追訴、處罰之效果，仍基於容任該結果發
    生亦不違背其本意之幫助詐欺取財與幫助洗錢之不確定故意
    ，於民國108年10月18日上午8時23分前之某日，利用臉書將
    其向國泰世華商業銀行所申辦帳號000000000000號帳戶（下
    稱本案帳戶）之帳號及密碼告知予某真實姓名、年籍不詳之
    成年人，復於雲林縣某統一便利商店，將本案帳戶之金融卡
    ，以交貨便之方式寄送予某真實姓名、年籍不詳之成年人，
    而以此方式幫助他人（無證據證明丙○○知悉該詐欺集團成員
    為3人以上，亦無證據證明該集團成員有未滿18歲之人）詐
    欺取財及洗錢。嗣該成年人取得本案帳戶後，即與其所屬集
    團其他成員共同意圖為自己不法之所有，基於詐欺取財及洗
    錢之犯意聯絡，於108年10月17日下午6時許，偽以甲○○姪子
    名義，以通訊軟體LINE向甲○○謊稱：向渠借款新臺幣10萬元
    ，要投資房地產用云云，致甲○○陷於錯誤，而依該人之指示
    ，於翌(18)日下午1時46分許，在臺中市○○區○○○街00號之大
    里永隆郵局內，臨櫃匯款10萬元至本案帳戶內。嗣甲○○於匯
    款後發覺有異，始知受騙，惟其遭詐騙而匯入之款項則幾近
    遭提領一空。
  ㈡案經甲○○訴由雲林縣警察局斗六分局報告臺灣雲林地方檢察
    署偵查起訴。
二、認定犯罪事實所憑之證據及理由：
　㈠本案被告丙○○所犯為死刑、無期徒刑、最輕本刑為3年以上有
    期徒刑以外之罪，亦非屬高等法院管轄之第一審案件，其於
    審理時就被訴事實為有罪之陳述，經法官告知簡式審判程序
    之旨，並聽取當事人之意見後，本院合議庭裁定，依刑事訴
    訟法第273條之1規定，由受命法官獨任進行簡式審判程序，
    是本案之證據調查，依刑事訴訟法第273條之2規定，不受同
    法第159條第1項、第161條之2、第161條之3、第163條之1及
    第164條至第170條規定之限制，合先敘明。
　㈡上開犯罪事實，業據被告於本院審理時均承不諱（本院卷第4
    91至493頁），核與證人即告訴人甲○○警詢時之證述內容大
    致相符（警卷第6至7頁），並有告訴人之郵政跨行匯款申請
    書、大里郵局帳戶存摺封面暨內頁影本、內政部警政署反詐
    騙諮詢專線紀錄表、臺中市政府警察局霧峰分局國光派出所
    受理詐騙帳戶通報警示簡便格式表、金融機構聯防機制通報
    單、受理各類案件紀錄表、受理刑事案件報案三聯單、告訴
    人與詐欺集團成員通訊軟體LINE對話紀錄翻拍照片、臺灣高
    雄少年及家事法院109年度少護字第267、268、269、270號
    裁定、本案帳戶個資檢視資料、國泰世華商業銀行存匯作業
    管理部108年11月26日國世存匯作業字第1080168742號函暨
    往來資料、109年9月16日國世存匯作業字第1090137323號函
    、109年9月23日國世存匯作業字第1090142127號函暨往來資
    料、109年12月17日國世存匯作業字第1090192780號函、彰
    化商業銀行股份有限公司作業處109年9月17日彰作管字第10
    920007487號函檢附帳號0000-00-00xxx-8-00之開戶基本資
    料暨交易明細及光碟1片、玉山銀行個金集中部109年9月29
    日玉山個（集中）字第1090115448號函各1份附卷可憑（警
    卷第4頁、第8至17頁、第19至21頁；本院卷第23至26頁、第
    41至114頁、第117至122頁、第127頁、第235頁），足認被
    告前開任意性自白與事實相符，可以採信。
　㈢刑法上之故意，分直接故意（確定故意）與間接故意（不確
    定故意），「行為人對於構成犯罪之事實，明知並有意使其
    發生者」為直接故意，「行為人對於構成犯罪之事實，預見
    其發生而其發生並不違背其本意者」為間接故意。金融帳戶
    係個人理財之工具，於國內申請開設帳戶並無任何特殊資格
    之限制，一般民眾均得申請使用，此乃眾所週知之事；又因
    個人所申辦之存摺及金融卡具有強烈之屬人性格，若不以自
    己名義申請帳戶供作資金流通使用，反向不特定人蒐集金融
    帳戶使用，並要求提供金融卡及告知密碼，應可認識對方係
    將該帳戶作為資金存入後再行領出之用，且對方使用他人帳
    戶之目的，即係隱匿使用帳戶者之真實身分，因近年詐騙犯
    罪猖獗，詐欺份子利用人頭帳戶掩飾、隱匿詐財贓款之事，
    迭有所聞，被告之辯護人主張被告罹患思覺失調症，致其辨
    識其行為違法之能力顯著降低或欠缺等情，並提出國立臺灣
    大學醫學院附設醫院雲林分院診斷證明書為憑（本院卷第21
    7頁)，惟經本院送請衛生福利部草屯療養院精神鑑定之結果
    ，認為綜合被告過去生活史、疾病史、心理測驗報告、鑑定
    所得資料及相關影卷資料，被告目前之臨床診斷為思覺失調
    症，其主要症狀為幻聽、妄想性思考、因應症狀之異常行為
    、人際及職業功能退化等。根據國立臺灣大學醫學院附設醫
    院雲林分院住院病歷內容，其臨床症狀如：誇大妄想（發明
    許多東西、版權屬於自己，所以要先向父親要版稅）、被害
    妄想（國家造假、警察貪污）等等，此次犯行內容與其精神
    狀況內容未見有相關聯之處，因此，此次犯行仍應與其想賺
    錢、並預期將帳戶給對方會得到金錢有關，且當隔日沒有收
    到匯款時，被告即覺得有異，可能被騙，並試圖聯繫對方。
    因此鑑定認為被告於案件發生時之精神狀態，並未因上述精
    神障礙之影響，致其辨識行為違法或依其辨識而行為之能力
    有顯著降低或喪失之情形，有該院110年4月30日草療精字第
    1100004691號函附精神鑑定報告書1份在卷可憑（本院卷第4
    15至425頁），是以，被告固因上開精神疾病致有誇大妄想
    或被害妄想等情形，但並非全無理性判斷是非之能力，參以
    被告自陳其學歷為高職畢業，於生病休養前係從事鋪設地板
    磁磚的工作等語（本院卷第498至499頁），足見被告應具有
    相當之智識及社會工作經驗，對於上情當無不知之理，又佐
    以被告供稱：對方說借帳戶給他們，每個禮拜會匯錢給我，
    我聽了覺得滿不錯，認為提供帳戶不是什麼多大的問題等語
    （本院卷第492頁、第499頁），堪信被告就本案帳戶之金融
    卡及密碼均提供予身分不詳之他人，該帳戶極有可能作為他
    人為財產犯罪使用，且他人提領後得以隱匿特定犯罪所得而
    產生金流斷點，仍因急於找工作，率爾將本案帳戶之帳號、
    金融卡及密碼均交予對方，以致遭該詐欺集團使用，顯有容
    任結果發生之本意。是被告主觀上具有縱使有人遭詐欺集團
    所騙而存、匯入款項至本案帳戶內，該等詐欺贓款再遭詐欺
    集團不詳成員提領殆盡，致生掩飾不法犯罪所得真正去向之
    結果，均不違背其本意，而具有幫助詐欺取財及幫助掩飾詐
    欺之特定犯罪所得去向之不確定故意無訛。
　㈣綜上所述，本案事證明確，被告上開犯行洵堪認定，應依法
    論科。
三、論罪科刑之理由：
　㈠刑法上之幫助犯，係指以幫助之意思，對於正犯資以助力，
    而未參與實施犯罪之行為者而言（最高法院49年度台上字第
    77號判決意旨參照），是行為人主觀上若係以幫助他人犯罪
    之意思，而客觀上從事構成要件以外之行為，應論以幫助犯
    。又特定犯罪之正犯實行特定犯罪後，為掩飾、隱匿其犯罪
    所得財物之去向及所在，而令被害人將款項轉入其所持有、
    使用之他人金融帳戶，並由該特定犯罪正犯前往提領其犯罪
    所得款項得手，如能證明該帳戶內之款項係特定犯罪所得，
    因已被提領而造成金流斷點，該當掩飾、隱匿之要件，該特
    定犯罪正犯自成立一般洗錢罪之正犯。刑法第30條之幫助犯
    ，係以行為人主觀上有幫助故意，客觀上有幫助行為，即對
    於犯罪與正犯有共同認識，而以幫助意思，對於正犯資以助
    力，但未參與實行犯罪之行為者而言。幫助犯之故意，除需
    有認識其行為足以幫助他人實現故意不法構成要件之「幫助
    故意」外，尚需具備幫助他人實現該特定不法構成要件之「
    幫助既遂故意」，惟行為人只要概略認識該特定犯罪之不法
    內涵即可，無庸過於瞭解正犯行為之細節或具體內容。此即
    學理上所謂幫助犯之「雙重故意」。金融帳戶乃個人理財工
    具，依我國現狀，申設金融帳戶並無任何特殊限制，且可於
    不同之金融機構申請多數帳戶使用，是依一般人之社會通念
    ，若見他人不以自己名義申請帳戶，反而收購或借用別人之
    金融帳戶以供使用，並要求提供提款卡及告知密碼，則提供
    金融帳戶者主觀上如認識該帳戶可能作為對方收受、提領特
    定犯罪所得使用，對方提領後會產生遮斷金流以逃避國家追
    訴、處罰之效果，仍基於幫助之犯意，而提供該帳戶之提款
    卡及密碼，以利洗錢實行，仍可成立一般洗錢罪之幫助犯（
    最高法院108年台上大字第3101號裁定意旨參照）。經查，
    被告提供本案帳戶之提款卡及密碼供他人使用，使詐欺取財
    正犯於對被害人施用詐術後，得利用上開帳戶做為詐騙之不
    法所得轉入之人頭帳戶，並於得手後旋即將不法所得提領一
    空，形成金流斷點，是被告雖未親自對告訴人施用詐術及自
    行提領詐騙所得款項而參與詐欺取財及洗錢之構成要件行為
    ，然其所為仍有對正犯之詐欺取財行為及洗錢行為之遂行施
    以助力，復無其他積極證據足資證明被告與取得被告所交付
    本案帳戶帳號、提款卡及密碼之人、詐騙被害人財物之人或
    提領款項之人間有何共同詐欺取財或洗錢之犯意聯絡或行為
    分擔，依據上開說明，被告應僅係幫助行為，尚未達到共犯
    之參與程度。是核被告所為，係犯刑法第30條第1項前段、
    第339條第1項之幫助詐欺取財罪及刑法第30條第1項前段、
    洗錢防制法第14條第1項之幫助一般洗錢罪。
　㈡被告以一提供帳戶之行為觸犯上開二罪名，為想像競合犯，
    應依刑法第55條之規定，從一重論以幫助一般洗錢罪。
　㈢被告係基於幫助之犯意而為一般洗錢罪及詐欺取財罪，而未
    實際參與詐欺及洗錢之犯行，所犯情節較正犯輕微，爰依刑
    法第30條第2項規定，按正犯之刑減輕之。又洗錢防制法第1
    6條第2項規定，犯同法第14條、第15條之罪，在偵查或審判
    中自白者，減輕其刑。被告於審理中已就幫助洗錢之犯行自
    白犯罪，業如前述，故依前述規定，減輕其刑，並依法遞減
    之。
　㈣本院參酌前揭衛生福利部草屯療養院精神鑑定報告書及被告
    病歷、相關供述等證據資料，認被告行為時並未因精神障礙
    ，致不能辨識其行為違法或欠缺依其辨識而行為之能力，該
    等能力也未顯著降低，尚無刑法第19條第1項、第2項規定之
    適用，附此敘明。
　㈤爰審酌被告為獲取利益，不顧提供本案帳戶可能被他人用作
    詐欺取財及洗錢工具之風險，竟仍提供本案帳戶之帳號、金
    融卡及密碼予他人使用，容任實施詐騙犯行之正犯可以利用
    本案帳戶作為人頭帳戶，進而提領其內詐騙所得之款項，造
    成告訴人之財產上損失，掩飾犯罪所得之去向，形成金流上
    之斷點，詐欺取財正犯因而更容易確保犯罪所得，助長集團
    詐欺犯罪，危害金融秩序穩定，所為實有不該，惟念及被告
    犯後終能坦承犯行，態度尚佳，又與告訴人調解成立，並全
    數賠償完畢，此有本院109年度司刑移調字第233號調解書1
    紙在卷可稽（本院卷第183頁），兼衡被告自陳高職畢業之
    智識程度、已婚無子女，家中尚有父親及兄長、前曾從事鋪
    設大理石磁磚工作，現因罹患上開疾病而暫無工作之家庭生
    活狀況等一切情狀，量處如主文所示之刑，並就罰金部分諭
    知易服勞役之折算標準。又因幫助洗錢罪非屬最重本刑為5
    年以下有期徒刑以下之刑之罪，依刑法第41條第1項規定，
    不得易科罰金，然依同條第3項規定，仍得聲請易服社會勞
    動，併此敘明。
　㈥被告前雖有受拘役之宣告，然未曾因故意犯罪受有期徒刑以
    上刑之宣告，有臺灣高等法院被告前案紀錄表在卷可稽（本
    院卷第475至477頁）。其因一時失慮，致觸犯本案犯行，本
    院審酌被告於本院審理時已坦承犯行，並與告訴人調解成立
    ，且依調解筆錄悉數給付告訴人完畢，業如前述，而告訴人
    對於刑度無意見，同意給予被告自新之機會，亦有本院公務
    電話紀錄單2紙附卷可憑（本院卷第227頁、第503頁），足
    認被告尚能知錯，堪信其經此科刑教訓，應能知所警惕而無
    再犯之虞，因認上開刑之宣告以暫不執行為適當，爰依刑法
    第74條第1項第1款規定，併宣告緩刑2年。復考量被告可預
    見一般人無故取得他人金融帳戶使用之行徑常與財產犯罪密
    切相關，仍為賺取錢財輕易出借個人帳戶，顯見其法治觀念
    有待加強，為使被告深切反省，具備正確法治觀念，並預防
    再犯，且令其能從中深切記取教訓，暨督促時時警惕，本院
    認亦應課予一定條件之緩刑負擔，爰依刑法第74條第2項第8
    款規定，諭知被告應於判決確定後1年內接受法治教育課程2
    場次，併依刑法第93條第1項第2款諭知緩刑期內付保護管束
    ，期能使被告於法治教育及保護管束期間，確切明瞭其行為
    之不當與危險性，並培養正確法治觀念。又上開為緩刑宣告
    附帶之條件，依刑法第75條之1第1項第4款規定，若被告不
    履行負擔，且情節重大足認原宣告之緩刑難收其預期效果，
    而有執行刑罰之必要者，依刑法第75條之1第1項第4款之規
    定，得撤銷其緩刑之宣告，併此敘明。
四、沒收：
　㈠犯罪所得，屬於犯罪行為人者，沒收之。但有特別規定者，
    依其規定；前二項之沒收，於全部或一部不能沒收或不宜執
    行沒收時，追徵其價額，刑法第38條之1第1項、第3項分別
    定有明文。被告並未因本案犯行而獲得利益，業據被告供述
    在卷(本院卷第492頁)，本案亦無積極具體證據足認被告提
    供本案帳戶而取得對價，自不生犯罪所得應予沒收之問題。
　㈡洗錢防制法第18條第1項前段規定：犯第14條之罪，其所移轉
    、變更、掩飾、隱匿、收受、取得、持有、使用之財物或財
    產上利益，沒收之。被告所為係洗錢防制法第14條第1項一
    般洗錢罪之幫助犯，非實際上提款之人，而無掩飾隱匿詐欺
    款項之犯行，非洗錢防制法第14條第1項之正犯，自無上開
    條文適用。
五、應適用之法律：
　㈠刑事訴訟法第273條之1第1項、第299條第1項前段。
　㈡洗錢防制法第14條第1項、第16條第2項。
　㈢刑法第11條、第30條第1項前段、第2項、第339條第1項、第5
    5條、第42條第3項、第74條第1項第1款、第2項第8款、第93
    條第1項第2款。
　㈣刑法施行法第1條之1第1項。
本案經檢察官乙○○提起公訴，檢察官李松諺到庭執行職務。
中　　華　　民　　國　　110 　年　　7 　　月　　29　　日
                  刑事第七庭  法  官  鍾世芬
以上正本證明與原本無異。
敘述具體理由；其未敘述上訴理由者，應於上訴期間屆滿後20日
內向本院補提理由書（均須按他造當事人之人數附繕本）。「切
勿逕送上級法院」。
                              書記官　李沛瑩
中　　華　　民　　國　　110 　年　　7 　　月　　29　　日
附錄本案論罪科刑法條全文：
中華民國刑法第30條
幫助他人實行犯罪行為者，為幫助犯。雖他人不知幫助之情者，
亦同。
幫助犯之處罰，得按正犯之刑減輕之。

中華民國刑法第339條
意圖為自己或第三人不法之所有，以詐術使人將本人或第三人之
物交付者，處五年以下有期徒刑、拘役或科或併科五十萬元以下
罰金。
以前項方法得財產上不法之利益或使第三人得之者，亦同。
前二項之未遂犯罰之。

洗錢防制法第14條
有第二條各款所列洗錢行為者，處七年以下有期徒刑，併科新臺
幣五百萬元以下罰金。
前項之未遂犯罰之。
前二項情形，不得科以超過其特定犯罪所定最重本刑之刑。